【裁判字號】    88,訴,3365
【裁判日期】    890529
【裁判案由】    給付保險費
【裁判全文】
臺灣臺中地方法院民事判決  八十八年度訴字第三三六五號
    原      告  甲○○
    訴訟代理人  許漢鄰  律師
    被      告  三商人壽保險股份有限公司（中區行政部）
                              設台北市○○路○段一五０巷二號六樓
    法定代理人  乙○○      住台北市○○路○段一五０巷二號六
    訴訟代理人  丙○○      住台北市○○路○段一五０巷二號六樓人
又當事人間請求給付保險費事件，本院判決如左：
    主      文
被告應給付原告新台幣貳佰萬元及自民國八十八年十一月十八日日起至清償日止，按年息百
分之五計算之利息。
訴訟費用由被告負擔。
本判決第一項於原告以新台幣陸拾柒萬元為被告供擔保後，得假執行；但被告如於假執行程
序實施前，以新台幣貳佰萬元為原告預供擔保後，得免為假執行。
    事      實
甲、原告方面：
  一、聲明：除假執行擔保金額外，如主文所示。
  二、陳述：
  （一）原告之子邱士恭於民國（下同）八十六年九月十二日與被告簽訂人壽保險契約，並
        附個人傷害保險附約，經指定原告為受益人，保單號碼為00000000000
        0號，並自該保險契約成立日起，按季交付保險費每期新台幣（下同）四千七百二
        十六元。詎被保險人邱士恭於八十八年八月二十六日因意外死亡，原告以承保事故
        發生，依約向被告請求給付人壽險保險金一百萬元及個人傷害保險附約保險金二百
        萬元，詎被告除給付原告人壽保險金計一百萬一千九百十八元外，對於個人傷害保
        險附約竟以「邱君係自行攀爬大樓致失足死亡墜落，核屬前述附約條款『除外責任
        之約定』，是所請該項保險金歉難給付」為由，而不予理賠。
  （二）查保險法第二十九條規定：「保險人對於由不可預料或不可抗力之事故所致之損害
        負賠償責任。」及第三十四條規定：「保險人應於要保人或被保險人交齊證明文件
        後，於約定期限內給付賠償金額。無約定期限者，應於接到通知十五日內給付之。
        」被保險人邱士恭並無保險法第一百三十三條免責之事由，被告竟以「邱君係自行
        攀爬大樓致失足死亡墜落，核屬前述附約條款『除外責任之約定』，是所請該項保
        險金歉難給付」為由，而不予理賠卸責，顯係不負責任之說詞，原告實難認同。故
        依保險法第二十九條及第一百三十一條之規定，請求被告應給付個人傷害保險附約
        保險金二百萬元，及其未按規定給付之遲延利息。
  三、對被告抗辯之陳述：
  （一）緣本件被告一再抗辯被保險人邱士恭意外墜樓死亡，係因故意行為所致，但又說不
        出係何種故意行為，只以未經證實之報載猜測被保險人邱士恭有犯罪嫌疑為抗辯而
        拒絕理賠。
  （二）查被保險人之戶籍地雖設在南投縣集集鎮永昌里柴橋巷三號，但因被保險人家人之
        工作關係，承租台中市○○○街一一一號經營服飾店，於八十七年五月十五日起即
        租屋在台中市○區○○路一三一號五樓之一居住。被保險人當天因軍中放假，返家
        偕家人聊天至凌晨約二時五十分左右，並非被告所指被保險人之住所均非墜樓地點
        ，故墜樓地點確係在被保險人所承租居住房屋之樓下中庭。
  （三）次查最高法院八十四年臺上字第一五四八號曾判決指出：「按所謂犯罪行為，須以
        法律明定有科以刑罰之行為始足當之。本件兩造訂立之保險契約特約條款第十六條
        第四款約定以『被保險人犯罪行為』為被上訴人除外責任之原因，似應作相同之解
        釋。原審遽以上訴人之子謝澤儀上樓攀爬鐵架預備竊盜，其行為可非難，雖不構成
        犯罪，但應列入上開特約條款為除外責任之原因，而為上訴人不利之論斷，即有未
        合。上訴論旨執此指摘原判決不當，求予廢棄，非無理由」。
  （四）末查保險法第二十九條第二項前段規定；保險人或對於由要保人或被保險人或其代
        理人之過失所致之損害負賠償責任。又依同法第一百零九條規定，被保險人死亡時
        ，保險人不負給付保險金責任之情形有四：(1)被保險人故意自殺(2)被保險人因犯罪
        處死(3)被保險人因拒捕致死(4)被保險人因越獄致死。本件被保險人邱士恭之死亡並
        無保險人不負給付保險金責任之情形，而被告抗辯系爭個人傷害保險契約基本條款
        第九條除外責任，其行為有違該條第二款之規定情形，其所謂被保險人的故意行為
        係所何指，被告不但無法作合理的說明，且有違保險法第一百零九條及第一百三十
        三條的強制規定。
  （五）而被保險人邱士恭並無右述之故意或犯罪行為，退步言之，縱被保險邱士恭有如被
        告所稱之犯罪行為，但因攀爬墜樓頂多只構成預備犯罪行為，由八十四年臺上字第
        一五四八號判決意旨，被保險人尚不能免責，況被保險人邱士恭並無右述預備犯罪
        行為，只是被告單方不予理賠的妄加猜測而已，舉重以明輕，保險人無不能免責事
        由而仍應予以理賠。
  四、證據：提出三商人壽保戶服務卡、三商人壽保險股份有限公司八十八年十月二十二日
      三興字第八八０四四七號函、陸軍第十軍團司令部死亡勘驗證明書、三商人壽保險股
      份有限公司個人傷害保險附約、營業登記證、房屋租賃契約書影本各乙件為證，並聲
      請訊問證人董錫榮、李世雄。
乙、被告方面：
  一、聲明：駁回原告之訴及假執行之聲請；如受不利判決，願供擔保請准宣告免為假執行
      。
  二、陳述：
  （一）保險法第一條及第二十九條皆明白揭示：保險人對於因不可預料之事故所造成之損
        害始負有賠償之責，系爭傷害險契約條款第五條「保險範圍」亦規定：被保險人須
        係因非由疾病引起之外來突發事故所致之傷殘死亡，被告始有給付保險金之責，亦
        即系爭傷害險所謂之意外傷害事故定義須具備「外來」「突發」「非疾病」三項要
        素，故不僅要有傷殘死亡之事實，造成傷殘死亡之原因更須具備該三要素始可謂係
        符合系爭傷害險之保險範圍，其中所謂突發，即指事故之發生出乎意料之外也，可
        見系爭意外傷害險其性質特重事故原因發生之不可預料性，此點為原告申請傷害死
        亡保險金之有利事實，依民事訴訟法第二百七十七條規定，自應由其負舉證之責。
  （二）被保險人邱士恭君於八十八年八月二十八日墜樓身故殆無疑義，惟其墜樓原因可疑
        處如次：由要保書及戶籍謄本（附件一）所載，被保險人之住所均非其墜樓地點（
        台中市○○路一三０號大樓前中庭地面），然其卻於前述日期凌晨三時許自該地點
        大樓頂墜樓身故，此可疑者一。被告於收受理賠申請後曾派員赴事故現場查看，被
        保險人自其上墜落之大樓頂樓天台四周有約半人高之圍牆，圍牆上還加設欄杆，整
        體高度粗估約一三０公分，而由被保險人所填具之要保書資料，其身高為一六三公
        分，故失足跌落實不可能，會造成墜樓原因有二：一為他人推落，一為自行爬越圍
        牆，然檢警已排除他殺，顯然無外力因素，此可疑者二。由剪報資料（附件二）可
        知，被保險人墜樓後，警方人員發現，其面部有圍巾覆面，戴手套，褲管塞在襪子
        裡頭，未穿鞋子，身旁還有一刀柄已斷裂之水果刀，裝束奇特，另警方在該大樓十
        三樓（即頂樓）陽台上，發現一條白色童軍繩，該條繩子已固定好並垂降到十二樓
        ，此可疑者三。由前述疑點已可推定，被保險人係自行攀爬於該棟大樓外牆致掉落
        地面身故，若原告以為非，自應舉反證推翻之。
  （三）原告於八十九年二月二十一日所提準備書狀內云：被保險人之家人在其墜樓地點五
        樓租屋居住，當時被保險人返家與家人聊天至凌晨約二時五十分後，「猜測」被保
        險人到十二樓頂樓散步或休息，欲下來時門被反鎖，一時情急乃爬越圍牆卻不慎墜
        樓致死等語；原告所提證明是否足證被保險人真係住於該處五樓，請鈞院斟酌，於
        茲不贅，就原告之「猜測」，不合理處甚多，舉其熒熒大者：（一）既被保險人與
        其姐聊天至凌晨約二點五十分，當時可上頂樓散步，在案發時間凌晨三時許卻稱門
        被反鎖無法下樓？試問何人會於凌晨三點才跑到頂樓將門鎖住？而被保險人不論有
        無鑰匙亦不可能將自己反鎖在外（二）如真係遭反鎖，何以在八月盛夏之晚間其裝
        束會如報載所示如此特殊，且還雖身攜帶童軍繩、水果刀，難道其有先見之明，早
        知自己會被反鎖於高樓頂樓，此實不合理之至，何況此為原告之「猜測」，無任何
        證據支持，相較於報載之公信力，證明力孰強孰弱，明白可判！（四）然原告對於
        被保險人墜樓之原因是否符合前述保險範圍「突發」（即不可預料）一節，一直未
        舉證證明，惟依報載、證人李世雄警員之證詞、甚至原告自身之猜測均已可推定，
        被保險人邱士恭君係於八十八年八月二十八日凌晨三時許自行攀爬十三層樓高之大
        樓外牆致墜落身故，按攀爬於十三層樓高之大樓外牆而無任何防護措施，一旦掉落
        ，非死即傷，此為常人均可預見及認識之事實，且該棟大樓並非供運動之攀岩處所
        ，被保險人亦非從事清潔工作所必須為之，然其卻於事故日凌晨以該等裝束而攀爬
        ，並因而墜落身故，依系爭個人傷害保險契約基本條款第九條除外責任之約定旨趣
        ，其行為自違該條第二款之規定情形，況以其裝束，亦有因特殊意圖攀爬之可能；
        退一步言，此等情事亦不符前揭契約條款第五條意外事故之定義（非由疾病引起之
        外來突發事故）之規定，更與保險法第一條及第二十九條規定：保險人對於因不可
        預料或不可抗力之事故所致之損害負賠償責任之意旨有違。被保險人任意攀爬於十
        三層樓高並因而致死，此等高度危險性之行為並不符合系爭傷害險之保險範圍，亦
        有背於前揭保險法之規定；而原告對此卻均漠然視之，不僅未盡其舉證之責，甚者
        空言指謫被告以被保險人有犯罪嫌疑拒賠（實則被告從未如此主張），不免於理有
        虧；蓋若連被保險人該等高度危險性之行為亦可列入系爭傷害險之保險範圍而認被
        告應予給付，對於保險法規定之意旨及保險制度之射倖性及傷害險設計之本意均將
        破壞殆盡，蕩然無存矣！（五）保險法第一條及第二十九條皆明白揭示：保險人對
        於因不可預料之事故所造成之損害始負有賠償之責，系爭傷害險第九條除外責任之
        規定為：被保險人直接因下列事由致成死亡、殘廢或傷害時，本公司不負給付保險
        金的責任‧‧‧‧二、要保人、被保險人的故意行為，依此約定，所謂故意行為並
        不限於原因不法之故意行為，蓋保險具有射倖性，為免此特性遭到破壞故設此條除
        外事由，則就本條而言，自然無須論其背後之意圖是否有不法，如有不法則可能牽
        涉同條第三款除外事由：被保險人犯罪行為，此為另一問題，此不贅述；由於系爭
        險種為傷害險，除了前述之外，最重要的為傷害險給付根本要旨定義：須非由疾病
        引起之外來突發事故導致之傷殘死亡，保險人始負傷害險保險金給付之責，此在系
        爭契約條款第五條：保險範圍明白揭示，何謂突發，出乎意料之外也，故以本案而
        言，不僅報載跡證可推定，原告之「猜測」結果亦稱被保險人係自行爬越圍牆欄杆
        致墜樓身故，攀爬於十二層樓高之大樓外牆，會墜落之風險及墜落會導致非死即重
        傷之結果，均是常人可以預料而不為之危險行為，被保險人仍任意為之，則其行為
        不惟符合前揭除外事由第二款之約定內容，其行為造成之死亡結果亦不符傷害險意
        外事故給付定義及保險法之規定，故縱原告準備書狀第二點之「猜測」為事實，被
        保險人基於善意原因而攀爬大樓外牆行為所導致之死亡結果，仍不能謂即符合傷害
        險之保險給付範圍，否則保險法規定之意旨及保險制度之射倖性及傷害險設計之本
        意均會破壞殆盡，蕩然無存！（五）關於傷害險保險人給付責任有無之判定，與壽
        險不同的是，除了須有死亡之結果外，最重者在於必須確定造成死亡之原因有無符
        合意外事故之定義及是否涉有除外事由以為斷，就本案言，被保險人依現場跡證足
        以推定其自行攀爬大樓外牆，而該等得以預料到危險之行為其仍為之，並因而致死
        ，不符系爭契約條款給付保險金之範圍亦如前述，原告所提之死亡證明書僅得證明
        墜樓死亡之事實，對於先行之墜樓原因並無任何反證足以推翻前述推定之內容，是
        故被告實無由給付系爭傷害險之死亡保險金。
  （六）保險法第一百零九條保險人免責事由之規定，係針對人壽保險而言，而同法第一百
        三十五條傷害險準用規定並未準用該條，再由同法第一百三十三條規定觀之，其並
        無限定保險人僅得在被保險人故意自殺或因犯罪行為致傷殘死亡時始可免責；保險
        契約亦屬民法上之契約，雙方當事人自可約定免責事由，且基於保險制度之各項特
        性及考慮保險人承擔風險能力等情，自須為一定之除外事由約定始可，況系爭傷害
        險條款係經財政部審定之示範條款，除外事由之各項約定，並無予被保險人不利益
        ，雙方既簽訂該契約，自應受其拘束，原告所引法條之適用顯有所誤，不足為採！
        （七）綜上，原告對於報載內容僅流於空言指責，而其「猜測」之原因不惟有不合
        理處且無證據以實其說，而本案由相關證據已可推定被保險人係自行爬越大樓外牆
        致墜樓身故，不論真是被反鎖於大樓頂樓還是因其他特殊意圖，該等攀爬行為所造
        成之死亡結果，被告基於傷害險之性質均無法據以給付傷害保險金已如前述，原告
        所訴顯無理由。
  三、証據：提出人壽保險要保書、戶籍謄本、中國時報、聯合報、台灣日報、中華日報剪
      報、三商人壽股份有限公司個人傷害保險附約影本各乙件為證。
    理      由
一、本件原告起訴主張其子邱士恭於八十六年九月十二日與被告簽訂人壽保險契約，及個人
    傷害保險附約，經指定原告為受益人，詎被保險人邱士恭於八十八年八月二十六日因意
    外死亡，原告依約向被告請求給付人壽險保險金一百萬元及個人傷害保險金二百萬元，
    被告除給付人壽保險金計一百萬一千九百十八元外，對於個人傷害保險金，則拒絕理賠
    ，其理由為被保險人邱士恭係自行攀爬大樓致失足死亡墜落，因被保險人之故意行為致
    死，核屬系爭傷害契約除外責任之約定，然保險法第一百三十三條規定保險人之免責事
    由僅為故意自殺或犯罪行為，被保險人邱士恭並無保險法第一百三十三條之事由，被告
    依保險法第二十九條及第一百三十一條之規定，負有給保險金之責任。
二、被告則以被保險人攀爬於十三層樓高之大樓外牆，並因而墜落身故，依系爭傷保險契約
    第九條第二款之除外條款約定，因被保險人之故意行為，保險人不負給付保險金之責任
    ，且以其裝束，係因特定不法意圖而攀爬，縱被保險人基於善意原因攀爬，其行為造成
    死亡之結果，並非外來突發事故所導致，不符合傷害保險之定義，又攀爬於十三層樓高
    之大樓外牆而無任何防護措施，為高危險性之行為，並不在傷害保險範圍云云置辯。
三、查原告之子邱士恭於八十六年九月十二日與被告簽訂人壽保險契約，及個人傷害保險附
    約，經指定原告為受益人，詎被保險人邱士恭於八十八年八月二十六日因自十三層樓高
    之大樓墜樓死亡，原告依約向被告請求給付人壽險保險金一百萬元及個人傷害保險金二
    百萬元，被告僅給付人壽保險金計一百萬一千九百十八元外，對於個人傷害保險金，則
    以被保險人之死亡係因自已之故意行為所致為由，拒絕理賠等事實，業據原告提出三商
    人壽保戶服務卡、三商人壽保險股份有限公司八十八年十月二十二日三興字第八八０四
    四七號函、陸軍第十軍團司令部死亡勘驗證明書影本等為證，且為被告所不否認，堪信
    為真實。兩造所爭執者厥為保險人之免責事由，僅限於保險法第一百三十三條之規定，
    或可由當事人自行約定？又被保險人邱士恭墜樓死亡，是否符合系爭傷害保險附約第五
    條第二項所定義之「意外傷害事故」？又是否符合系爭傷害保險附約第九條第二款所約
    定之「被保險人之故意行為」，而為保險人之除外責任？分述如下：
四、按保險法第一百三十三條規定，被保險人故意自殺，或因犯罪行為，所致傷害殘廢或死
    亡，保險人不負給付保險金額之責任。上開規定乃係例示保險人之免責任事由，並非限
    制保險人僅得在被保險人故意自殺，或因犯罪行為至傷殘死亡時，始得免責。依私法自
    治之原則，當事人間應可自由約定其他免責事由，且保險人基於不同之保險費率及風險
    承擔之考慮，除保險法第一百三十三條規定之保險人免責事由，另與被保險人為除外責
    任之約定，自無不當。故原告主張系爭契約第九條約定保險人之除外責任：「被保險人
    直接因下列事由致成死亡、殘廢或傷害時，本公司不負給付保險金的責任。…二、要保
    人、被保險人的故意行為。…」，違反保險法第一百三十三條之強制規定，顯有誤會。
五、又按系爭保險契約第五條約定：「被保險人於本附約有效期間內，因遭受意外傷害事故
    ，致其身體蒙受傷害而致殘廢或死亡時，依照本附約的約定，給付保險金。前項所稱意
    外傷害事故，指非由疾病引起之外來突發事故。」所謂外來突發事故之外來係指事故非
    因疾病、器官老化等內在之原因引起；突發係指對於事故之發生原因或結果，非其所得
    或所預見。故出於意外之原因，發生意外之結果，固屬意外事故，非出於意外之原因，
    但發生意外之結果，亦屬意外事故。且保單係供一般人閱讀，此應被採納為解釋保單條
    款之基本原則，凡條款中何任何含義不清或不確定，均應作不利保險人之解釋，一般於
    日常談話言及某人死於意外，可能係指意外死亡之結果，亦可能係指意外原因所致之死
    亡，並無何區分。再者，被保險人或受益人向保險人求償時，對意外應負舉證責任，惟
    若經證明傷害或死亡非內在原因所導致者，其舉證責任已盡，對於被保險人所遭受之傷
    害，保險人主張非意外事故所導致，或援引保單所載之除外規定而主張免責者，保險人
    應負舉證責任。
六、本件被保險人邱士恭墜樓死亡，其死亡時面部朝下，臉部、頸部有圍深色圍巾，手戴手
    套、腳穿襪子、未穿鞋子，該大樓十三樓有一條垂吊之童軍短繩等情狀，業據派出所警
    員李世雄到庭證述明確，其死亡係外來之事故，為兩造所不爭執，惟被告辯稱非突發之
    事故云云。查被保險人墜落固係屬實，惟尚難僅憑大樓十三樓垂吊一條短繩，及被保險
    人邱士恭前開之特殊裝束，認定被保險人已有攀爬大樓外牆之行為，被告亦未能舉證證
    明之，縱認被保險人有攀爬大樓之行為，亦難證明其攀爬之原因非出於意外，應認被保
    險人出於意外之原因，且發生死亡之結果，依上開說明，仍屬突發之意外事故。
    至於何謂高度危險性之行為，既未於系爭契約明定，系爭契約亦未約定排除高度危險性
    之行為所致之傷害，被告抗辯高度危險性之行為不符合系爭傷害險之保險範圍云云，即
    屬無據。
七、被告另辯稱該意外係出於被保險人之故意行為，依系爭契約第九條第二款之約定，不負
    給付保險金之責任云云。保險人主張其有免責之事由，自應就此負舉證責任，已如前述
    ，被告既難舉證證明被保險人之墜樓出於攀爬大樓，亦難證明被保險人有何故意，被告
    公司自不能免其給付保險金之義務。
八、從而，原告本於保險契約之法律關係，請求被告應給付原告貳佰萬元及自起訴狀繕本送
    達翌日即八十八年十一月十八日起至清償日止，按年息百分之五計算之利息為有理由，
    應予准許。
九、兩造均陳明願供擔保，以代釋明，請求宣告假執行或免為假執行，均核無不合，爰各酌
    定相當之擔保金額，併予准許。
十、據上論結，本件原告之訴為有理由，依民事訴訟法第七十八條、第三百九十條第二項，
    第三百九十二條，判決如主文。
中        華        民        國   八十九   年      五       月    二十九     日
                                    臺灣臺中地方法院民事第一庭
~B法      官  吳蕙玟
右為正本係照原本作成
如不服本判決，應於判決送達後二十日內，向本院提出上訴狀。
中        華        民        國   八十九   年      六       月      七       日
~B法院書記官


司法院資訊處製作；財團法人民間司法改革基金會備份。
